臺灣桃園地方法院刑事判決　　　　　　 96年度訴緝字第126號
公　訴　人　臺灣桃園地方法院檢察署檢察官
被　　　告　乙○○
　　　　　　　　　　國民
　　　　　　　　　　現另案於臺灣桃園監獄執行中
指定辯護人　本院公設辯護人甲○○
上列被告因違反毒品危害防制條例案件，經檢察官提起公訴（95
年度毒偵字第3684號），本院改以簡式審判程序，並行協商程序
，判決如下：
    主  文
乙○○施用第一級毒品，累犯，處有期徒刑玖月，減為有期徒刑
肆月又拾伍日，如易科罰金，以新臺幣壹仟元折算壹日。扣案海
洛因壹包（淨重０‧五六公克，空包裝重０‧二六公克，人工鑑
別編號：000000000號），沒收銷燬之。
    事 實 及理由
一、犯罪事實：乙○○前因施用毒品案件，經本院以九十三年度
    訴字第九一九號判處應執行有期徒刑十一月確定，復因竊盜
    案件，經本院以九十三年度壢簡字第六三○號判處有期徒刑
    三月確定，上述二案嗣經本院以九十三年度聲字第二九○四
    號裁定應執行有期徒刑一年二月確定，於九十三年十月十三
    日入監執行，並於九十四年九月二十八日縮刑期滿執行完畢
    。其前曾因施用毒品案件，經本院九十年度毒聲字第六九二
    號裁定送觀察、勒戒，因認有施用毒品之傾向，復經本院九
    十年度毒聲字第二三一九號裁定令入戒治處所施以強制戒治
    ，於民國九十一年十二月三十日強制戒治期滿而執行完畢。
    仍不知悔改，於上述強制戒治執行完畢後五年內，復基於施
    用第一級毒品海洛因之犯意，於九十五年七月八日下午一時
    許，在桃園縣平鎮市○○街七七巷二號住處，施用第一級毒
    品海洛因。嗣於同日晚間七時許，在桃園縣桃園市○○○路
    ○段八十巷九號前為警查獲，並扣得其所有之第一級毒品海
    洛因一包（淨重０‧五六公克，空包裝重０‧二六公克，人
    工鑑別編號：000000000號）。
二、證據：
（一）被告乙○○於本院審理中之自白，及與之相符之警詢、偵
      訊筆錄。
（二）台灣檢驗科技股份有限公司濫用藥物尿液檢驗報告一紙、
      法務部調查局鑑定通知書。
（三）扣案海洛因一包（淨重０‧五六公克，空包裝重０‧二六
      公克，人工鑑別編號：000000000號）。
三、本件經檢察官與被告於審判外達成協商之合意且被告已認罪
    ，其合意內容為：被告願受科刑範圍為有期徒刑九月之宣告
    ，扣案如主文所示之物沒收銷燬之。經查前述協商合意並無
    刑事訴訟法第四百五十五條之四第一項所列情形之一，檢察
    官聲請改依協商程序而為判決，本院爰不經言詞辯論，於協
    商合意範圍內為協商判決，並依中華民國九十六年罪犯減刑
    條例第二條第一項第三款之規定，減其宣告刑二分之一（理
    由詳如附記事項），合予敘明。
四、應適用之法條：刑事訴訟法第四百五十五條之四第二項、第
    四百五十五條之八，毒品危害防制條例第十條第一項、第十
    八條第一項前段，刑法第十一條、第四十七條第一項、第四
    十一條第一項前段，中華民國九十六年罪犯減刑條例第二條
    第一項第三款、第七條、第九條。
五、附記事項：
　(一)按減刑條例施行前，經通緝而未於中華民國九十六年十二月
  　三十一日以前自動歸案接受偵查、審判或執行者，不得依本
    條例減刑。九十六年七月十六日施行之中華民國九十六年罪
    犯減刑條例（下簡稱本條例）第五條定有明文。參見本條立
    法理由之說明（略以）：「按通緝犯乃惡意逃避法律制裁，
    本無接受裁判及悔改之意，如嗣後經逮捕到案仍施予減刑，
    不啻有鼓勵民眾藐視法律之誤識，且對本條例施行前，因不
    知政府即將辦理減刑而自動到案服刑完畢之受刑人，因無法
    享受減刑寬典，尤難謂平，為維護法律尊嚴及消弭上述不公
    平現象，爰定明依本條例應減刑之通緝犯須於一定期限內自
    動歸案接受偵查、審判或執行，始能獲邀減刑寬典」等語。
    是本條顯係針對本條例「施行前經通緝」，且「未於九十六
    年十二月三十一日前自動歸案」之通緝犯特設例外不得減刑
    之規定。至本條例「施行後經通緝」者，因不屬本條例所定
    例外不得減刑之範圍，自不論是否於九十六年十二月三十一
    日前、後自動歸案，或緝獲者，祇要其犯罪在九十六年四月
    二十四日以前者，均應依本條例第二條、第三條之規定，決
    定得否減刑。此參見司法院於九十六年六月二十三日發布之
    「法院辦理九十六年減刑案件應行注意事項」第九條第一項
    規定：「本條例第五條係就本條例施行前經通緝之被告或受
    刑人而設之規定，如係於本條例施行後始通緝者，即不適用
    該條規定。又該條所謂『自動歸案接受偵查、審判或執行』
    ，係分別就各階段經通緝而自動歸案者所設規定，故其中任
    一階段經通緝，而於中華民國九十六年十二月三十一日以前
    自動歸案接受偵查、審判或執行者，即應依本條例有關規定
    予以減刑」等語，更足證之。至犯罪在九十六年四月二十四
    日以前，而於本條例「施行前經通緝」，且「於施行前經緝
    獲，而非自動歸案」者，依本條後段文義解釋觀之，其固然
    符合「未於中華民國九十六年十二月三十一日以前自動歸案
    」之文意，惟法律解釋及適用不僅文義解釋，此處如僅以文
    義解釋，得出「於本條例施行前經通緝，且於施行前經緝獲
    」者，不得減刑之結論，顯無法通過法治國之不溯及既往原
    則（憲法解釋），即自法律解釋層次，亦與體系解釋有悖，
    以下分述之：
　１法律不溯及既往原則言（憲法解釋）：
    查對於本條例施行前經通緝，且亦於施行前經緝獲之被告（
    或受刑人）而言，於通緝及緝獲當時，本條例尚未施行，基
    於法律立即適用效力原則（生效之法律始能產生規範效力）
    ，自無從溯及既往適用於本條例施行前已完成之行為，此即
    「法律不溯及既往原則」，乃憲法法治國之基本原則（參見
    司法院大法官釋字第五七四號解釋），尤其本條係例外不得
    減刑之不利益行為人之規定，基於法安定性及信賴保護原則
    ，除為重大之公益等極為特殊之事由，且經立法者明定，否
    則不利益更不得溯及既往，自屬當然。最高法院八十一年度
    台非字第一二號判決曾針對「中華民國八十年罪犯減刑條例
    」第六條之規定，著有以下判決意旨：「中華民國八十年罪
    犯減刑條例第六條規定『本條例施行前，經通緝而未於本條
    例施行之日起十個月內自動歸案接受偵查、審判或執行者，
    不得依本條例減刑』，係指於該條例施行前經通緝，而未於
    該條例施行後之十個月限期內自動歸案者，不得依該條例減
    刑，如係於該條例施行前經通緝，並於該條例施行前經緝獲
    到案者，應不受該條規定不得減刑之限制」等語，亦同本院
    之見解。
  ２自補充法律漏洞之公平性言（體系解釋）：
  　對於本條例施行後，始經通緝之被告（或受刑人）言，依本
    條例第五條之解釋，不論係自動到案或經緝獲，亦不論接受
    裁判之時間，均得依本條例規定，享受減刑寬典，業如前述
    。惟此等通緝被告（或受刑人），於通緝時當已明知有減刑
    條例之適用，相較於本條例施行前，未及得知有減刑條例之
    通緝被告（或受刑人）言，其逃避法律制裁之惡意當更明顯
    ，如僅依文義解釋認為後者反不得減刑，絕非立法者之原意
    （參見本條例第五條立法理由所指「對本條例施行前，因不
    知政府即將辦理減刑而自動到案服刑完畢之受刑人，因無法
    享受減刑寬典，尤難謂平」等語）。是即令認為立法者未明
    定是否自動歸案之時間，應以本條例施行後為基準，產生所
    謂「法律漏洞」（就此而言，中華民國八十年罪犯減刑條例
    第六條：「本條例施行前，經通緝而未於本條例施行之日起
    十個月內自動歸案接受偵查、審判或執行者，不得依本條例
    減刑」之規定，顯較此次立法技術及用語為佳），依體系解
    釋，亦應以目的性限縮之法律適用方式，依「舉重以明輕」
    之法理，於本條例施行前經通緝之被告（或受刑人），不應
    適用本條例第五條，而仍有減刑條例之適用餘地。
  ３綜上所述，基於法治國「法律不溯及既往」原則，甚或法律
  　適用公平性之「舉重以明輕」之法理，對於在本條例施行前
    經通緝且緝獲之被告（或受刑人），並非本條例第五條規定
    適用之對象。末值一提者，按平等原則為所有基本權的基礎
    ，國家對人民行使公權力時，無論其為立法、行政或司法作
    用，均應平等對待，不得有不合理的差別待遇。平等原則要
    求的為實質平等，大法官在歷來多件解釋中不斷闡釋其中意
    旨謂：平等原則並非保障絕對的、機械的形式平等，而係保
    障人民在法律上地位之實質平等（參見釋字第二一一號、第
    三四一號、第四一二號）。釋字第四八五號解釋更是開宗明
    義即宣示：「憲法第七條平等原則並非指絕對、機械之形式
    上平等，而係保障人民在法律上地位之實質平等，立法機關
    基於憲法之價值體系及立法目的，自得斟酌規範事物性質之
    差異而為合理之區別對待」等語（釋字第五八四、五九六、
    六一四、六一八號解釋同意旨）。查本條例施行前通緝之被
    告（或受刑人），於施行後始經緝獲（非自動歸案）者，適
    屬本條例第五條所定不得減刑之對象，惟相較於施行前經緝
    獲而非自動歸案者，二者通緝時間均在本條例施行前，何以
    祇因非自動歸案之時間分在本條例施行前、後，而有得減與
    不得減刑之差別待遇，不僅有失公平（參見大法官釋字第一
    四二號解釋），且其間區別對待是否合理、正當，以及本條
    例就此並無明定過渡期間條款，以資緩衝適用，是否害及行
    為人之可預見性，而有違平等原則、法明確性及信賴保護原
    則之虞，頗值商榷，附此敘明。
　(二)本件犯罪時間係在九十六年四月二十四日之前，被告鄭雨軒
  　於九十六年六月二十九日經本院通緝在案，係於本條例施行
    前經通緝，又被告於九十六年七月四日緝獲，亦於本條例施
    行（九十六年七月十六日）前即已緝獲到案。依前述說明，
    並無本條例第五條之適用。本件所犯既合於中華民國九十六
    年罪犯減刑條例第二條第一項第三款規定之減刑要件，爰減
    其宣告刑二分之一。
　(二)本件犯罪時間係在九十六年四月二十四日之前，被告乙○○
  　於九十六年二月二日經本院通緝在案，係於本條例施行前經
    通緝，又被告於九十六年六月二十一日緝獲，亦即於本條例
    施行前（九十六年七月十六日）已緝獲到案。依前述說明，
    並無本條例第五條之適用。本件所犯既合於中華民國九十六
    年罪犯減刑條例第二條第一項第三款規定之減刑要件，爰減
    其宣告刑二分之一。
六、本判決除有刑事訴訟法第四百五十五條之四第一項第一款、
    第二款、第四款、第六款、第七款所定情形之一，或違反同
    條第二項規定者外，不得上訴。
七、如不服本件判決，且有前述得上訴之事由者，得自收受判決
    送達之日起十日內，向本院提出上訴書狀，上訴於第二審法
    院。
本案經檢察官鍾雅蘭到庭執行職務。
中    華    民    國    96    年    8    月    13     日
                            臺灣桃園地方法院刑事第六庭
                                法  官  錢　建　榮
以上正本證明與原本無異。
如不服本判決，應於判決送達後10日內向本院提出上訴狀（應附
繕本），其未敘述上訴理由者，應於上訴期間屆滿後20日內補提
理由書狀於本院，上訴於臺灣高等法院。
  　　　　　　　　　　　　　　　書記官　劉  寶  霞
中　　華　　民　　國　　96　　年　　8 　　月　　27　　日
